【裁判字號】    94,勞訴,192
【裁判日期】    950516
【裁判案由】    給付退休金等
【裁判全文】
臺灣臺北地方法院民事判決             94年度勞訴字第192號
原      告  丙○○
訴訟代理人  賴玉梅律師
            周福珊律師
被      告  振吉電化廠股份有限公司
法定代理人  乙○○
訴訟代理人  邱昱宇律師
複代理  人  甲○○
上列當事人間給付退休金事件，本院於民國95年4月25日言詞辯
論終結，判決如下：
    主  文
被告應給付原告新台幣壹萬參仟玖佰零玖元及自民國九十四年九
月十三日起至清償日止，按年息百分之五計算之利息。
原告其餘之訴駁回。
訴訟費用由被告負擔百分之二，餘由原告負擔。
本判決第一項，得假執行；被告如以新台幣壹萬參仟玖佰零玖元
預供擔保，得免為假執行。
原告其餘假執行之聲請駁回。
    事  實
甲、原告方面：
壹、聲明：被告應給付原告新台幣（下同）51萬5,794元，及自
    起訴狀繕本送達之翌日起至清償日止，按年息5%計算之利息
    ；願供擔保請准宣告假執行。
貳、陳述：
一、原告於民國70年3 月21日起受僱被告振吉電化廠股份有限公
    司，94年3 月間經被告公司調整職務前，原在被告台北分公
    司業務部門任職業務經理，每月薪資新台幣（下同）94,900
    元，含本薪68,600元、職務津貼16,500元、伙食津貼1,400
    元、餐費補助400元，其他加款8,000元。
二、雇主如有調動勞工工作之必要，應依74年9月5日內政部（74
    ）內勞字第328433號函之5原則辦理。94年2月25日被告公司
    第17屆第7次董事會討論議案決議將原告調回總公司業務本
    部為業務專員（即高級專員），於94年3月3日以（94）振總
    字第2003號公告通知原告該項決議。因公司僅告知被告工作
    地點及職稱變更，未敘及調整工作內容及薪資，原告配合公
    司政策於94年3 月21日至高雄總公司報到，然因職務並未安
    排妥當，被告復於翌日請原告回台北分公司工作。原告工作
    內容既未經被告公司調整，被告卻於核算原告94年3月份之
    薪資時，將原告每月職務津貼調降為10,400元，並取消
    8,000元之其他加款，被告片面調降原告每月薪資，單方變
    更勞動條件，已非適法，更於94年5月2日以（94）振總字第
    4007號通知公告向原告預告終止勞動契約，並表示願依勞動
    基準法有關退休標準提前給付原告退休金。原告就被告片面
    調降薪資案表示異議，惟未獲被告董事會置理。原告不得已
    乃同意被告提出之提前退休方案，而終止兩造勞動契約，被
    告於94年6月21日給付原告退休金計324萬0,666元。
三、但被告公司自94年3月起調降原告之薪資並非適法，對原告
    不生效力，仍應依每月94,900元計算原告薪資，被告於94
    年3月給付原告之薪資為80,800元，4月份給付80,800元，5
    月份給付80,800元，6月份給付1日薪資2,680元。因此被告
    尚短少94年4、5、6月薪資共4萬2,080元【 (00000－00000)
    ＋ (00000－00000)＋ (94900/00－00000/30)＝42080】。
    另原告於94年度上有未休之特休假計27日，被告公司應依原
    告每月薪資9萬4,900元計算，故被告短付原告12,690元【
    (94900/00－00000/30)×27＝12690】。
四、原告之年資、年齡未達勞動基準法第53條規定退休要件，惟
    兩造合意按勞動基準法規定計算退休金，則原告於勞動基準
    法施行前之年資，依台灣省工廠工人退休規則第9條第1款之
    規定，原告退休金基數計6個基數；勞動基準法施行後，依
    該法第55條第1項第1款規定，原告退休金基數計33個基數。
    原告平均工資應以94,900元計算，則原告得請求之退休金金
    額為370萬1,100元（94900×【6＋33】）。被告僅給付原告
    退休金324萬0,666元，尚短付原告退休金共46萬434元。總
    計被告應給付原告51萬5,794元（42670＋12690＋460430＝
    515794）。
五、原告並非被告公司登記項目經理人，任職期間從屬於被告公
    司受其指示服勞務，兩造間應屬於勞動契約關係，並無委任
    關係。被告稱雙方為委任關係，顯有誤解。
參、證據：提出薪資單影本2份、被告公司薪資表、被告公司董
    事會議記錄影本2份、公告函影本、通知單影本、退休金給
    付表影本各1份。
乙、被告方面：
壹、聲明：原告之訴駁回；如受不利益判決，願供擔保請准宣告
    免假執行。
貳、陳述：
一、原告於70年3月21日起受僱於被告公司，於87年10月8日已調
    昇為副理，90年11月28日再經被告董事會過半數決議通過人
    事調整案，委聘原告為業務經理。原告擔任副理及業務經理
    時，與被告間已變更為委任關係，被告公司有無向經濟部辦
    理登記並不影響其為經理人之效力。原告擔任業務經理期間
    ，掌管10家分公司之業務事宜，有關其執掌之業務均享有充
    分自主決定權，如合約之訂立修改、銷貨、員工出差申請、
    旅費申報、加班、請假等事項，均由原告獨立決定，是故原
    告任職業務經理時具有獨立決定權責，與勞動基準法上所稱
    之勞工單純從屬之性質不同，而無勞動基準法之適用。
二、委任與僱傭性質不同，無法兼而有之，兩造成立委任關係後
    ，原有之僱傭關係業已終止，則原告與被告合意依法辦理退
    休之計算基礎，自應扣除委任期間之年資6年4月又23日（自
    87年10月7日至94年3月3日），故適用勞動基準法給付退休
    金為26.5個基數，且應以原告恢復業務專員身分時之月薪
    80,800元計算，是被告尚溢付款項為53萬6,099元。
三、原告任職經理時，被告給予特支費，但原告調任業務專員後
    ，即無業務經理應領取特支費之權利；該特支費為經理就其
    處理事務所需而特別給予之費用，免用單據申報，以便利運
    用，非屬經常性給付，自非屬薪資之一部。
四、職務津貼部分，於原告成為業務專員後，依工作內容及職稱
    調整恢復為10,400元，被告並無違法調降薪資之處。
五、特休假27日部分，被告公司則以原告任職業務專員期間之經
    常性給付每月80,800元計算，亦無短付情形。
六、如原告之請求為有理由，被告則以此溢付部分主張抵銷。
參、證據：提出被告公司章程影本、組織系統表、會議記錄影本
    2份、被告公司合約修改、銷貨、員工出差申請、旅費申報
    、加班、請假單據影本為證；並聲請傳喚證人李升馨。
    理  由
甲、程序部分：
    按訴狀送達後，原告不得將原訴變更或追加他訴，但經被告
    同意者或減縮應受判決事項之聲明者，不在此限，民事訴訟
    法第255條第1項第1款、第3款定有明文。本件原告原訴之聲
    明為「被告應給付原告51萬5,204元及自本件起訴狀繕本送
    達翌日起至清償日止，按年息5%計算之利息」，嗣於95年4
    月18日言詞辯論期日更正為「被告應給付原告51萬5,794元
    及自本件起訴狀繕本送達翌日起至清償日止，按年息5%計算
    之利息」，核屬擴張應受判決事項之聲明，揆諸首揭規定，
    原告所為訴之追加、變更合於法律之規定，應予允許。
乙、實體部分
一、本件原告起訴主張：原告於70年3月21日起受僱於被告公司
    ，94年3月間經被告公司調整職務前，原在被告台北分公司
    業務部門任職業務經理，每月薪資94,900元，原告在人格上
    及經濟上從屬於被告公司，兩造間為勞動契約關係，被告於
    94年3月起調整原告職務為業務專員並調職高雄總公司，單
    方變更勞動條件，已非適法，更於94年5月2日以通知原告預
    告終止勞動契約，並表示願依勞動基準法有關退休金之標準
    給付原告，原告對調職異議無效後，不得已同意按被告提出
    之退休金給付標準提前退休，然被告短付退休金、薪資與特
    別休假未休之工資，為此依勞動契約、勞動基準法第38條、
    第55條規定，求為命被告給付51萬5,794元與遲延利息之判
    決。
    被告則以：自原告於87年10月8日擔任副理時起，兩造間即
    變更為委任關係，原告請求依勞動基準法規定給付退休金部
    分，自應扣除委任期間計算基數，原告調動職務後，原給付
    之特支費取消，不應算入平均工資內，又法院如認原告請求
    成立，被告就溢付原告退休金款項53萬6,099元部分主張抵
    銷等語，資為抗辯
二、原告主張其於70年3月271日任職被告公司，被告於94年3月
    起將原告自業務經理職，調職為高級專員，於94年5月2日預
    告終止契約，另表示願按勞動基準法規定為原告辦理提前退
    休之事實，業據原告提出薪資單影本2份、被告公司薪資表
    、被告公司董事會議記錄影本2份、公告函影本、通知單影
    本、退休金給付表影本各1份等件為證；被告則否認違法調
    職，並以前揭情詞置辯。因此，本件兩造不爭執事項為：
    (一)原告自70年3月21日起任職於被告公司，94年5月2日經被
      告預告通知解雇原告，嗣原告同意被告提出之按勞動基準
      法所定退休金計算標準提前退休，於94年6月2日離職。
    (二)被告已給付原告退休金324萬0,666元。
三、兩造所爭執事項應經本院審酌者為：(一)兩造間為委任關係或
    勞動契約關係？(二)如屬勞動契約，原告得請求之退休金差額
    之平均工資為何？茲分述：
（一）兩造間為委任關係或勞動契約關係？
    1.按勞動基準法所稱之「勞動契約」，依據該法第2條第6款
      之定義，乃指「約定勞雇關係之契約」，又一般學理上認
      勞動契約當事人之勞工，具有下列特徵：1.人格從屬性，
      即受雇人在雇主企業組織內，服從雇主權威，並有接受懲
      戒或制裁之義務，親自履行，不得使用代理人。2.經濟上
      從屬性，即受雇人並不是為自己之營業勞動而是從屬於他
      人，為該他人之目的而勞動，納入雇主生產組織體系，並
      與同僚間居於分工合作狀態。勞動契約之特徵，即在此從
      屬性。又基於保護勞工之立場，一般就勞動契約關係之成
      立，均從寬認定，只要有部分從屬性，即應成立。又勞動
      契約非僅限於僱傭契約，關於勞務給付之契約，其具有從
      屬性勞動性質者，縱兼有承攬、委任等性質，自應屬勞動
      契約。（最高法院81年度台上字第347號判決意旨、89年
      度台上字第1301號判決意旨參照）。是實務上係以勞工與
      雇主間勞務部分有無從屬性，並有一從屬性關係存在，即
      認屬勞動契約關係。
    2.查原告自70年3月21日起任職於被告公司，經被告公司將
      原告升任為副理、業務經理時，未另外簽訂契約，亦未經
      被告登記為經理人，此為被告所不爭執。證人即被告公司
      人事主任李升馨到庭證稱：被告公司經理具有管理10家分
      公司之人事調動權及業務銷售之裁決，惟人事調動須經過
      總經理之核可，經理僅有建議權，並無裁決權；經理人員
      退休依據勞動基準法給予退休金等語（見本院95年4月18
      日言詞辯論筆錄第2、3、4頁）；另被告公司章程第13條
      亦說明：「業務部置經理一人，秉承總經理之命負責處理
      有關銷售、服務等業務之事宜。」，有被告提出之公司章
      程（見被證1）附卷可憑。因此，原告雖任職被告公司之
      業務經理，但仍須服從總經理之命令，親自從事業務事宜
      ，應屬無疑。再依原告所提出先後擔任經理及高級專員之
      薪資單觀之，兩者表格相同，均有出勤天數、請假扣款之
      紀錄，且本薪均為68,600元未變，僅有職務津貼因調職而
      變更，可知原告為業務經理時，亦有出勤紀錄之管考，而
      具有人格上之從屬性。是故原告稱在被告公司之組織內，
      服從雇主權威，並有接受懲戒或制裁之義務，且在經濟上
      係為被告營業之目的而為勞動，為勞動基準法所指稱之勞
      工，堪以採信。兩造間所訂勞務契約為勞動契約。
    3.被告雖提出原告簽署之公司內部合約修改單、銷貨單、出
      差申請、旅費申請等文件抗辯原告有獨立權責等語，然依
      上開單據可知原告係基於職務而審閱簽名，且係為被告營
      業，非為原告自己營業而勞動，故縱有部分自主權，尚不
      影響原告提供勞務之從屬性。
    4.依上所述，原告為勞動契約之勞工，被告於94年5月2日以
      業務緊縮通知解僱原告，經預告終止兩造勞動契約，並通
      知原告依勞動基準法有關退休之標準辦理等語，有被告
      (94)振總字第4007號通知單附卷可稽，是被告即應依該通
      知單發給退休金，並應將任職副理及業務經理實之年資合
      併計算。
（二）原告得請求之退休金差額之平均工資為何？
    1.按「勞工工作年資自受僱之日起算，適用本法（勞動基準
      法）前之工作年資，其資遣費及退休金給予標準，依其當
      時適用之法令規定計算」，又勞動基準法施行前，勞工退
      休金計算，臺灣省工廠工人退休規則另有規定，即「退休
      金基數之計算，按月支薪者，以核准退休前3個月平均工
      資所得為準」，勞動基準法施行後之退休金計算，按核准
      退休時1個月平均工資，即「事由發生之當日前6個月內所
      得工資總額除以該期間之總日數所得之金額」，臺灣省工
      資工人退休規則第10條第1款、勞動基準法第55條第第2項
      、第2條第4款、第84條之2分別定有明文。
    2.本件原告經與被告達成上開依照勞動基準法辦理退休之約
      定，而自94年6月2日起兩造勞動契約關係終止而消滅，是
      計算退休金平均工資，於勞動基準法73年7月30日施行前
      應以94年3月至同年5月之月平均工資為計算基礎處，上開
      施行日後則應以93年12月至94年5月之月平均工資為計算
      基礎，先予敘明。
    3.原告主張被告於94年3月所為之調職命令，未經其同意，
      單方變動勞動契約，因而調降原告之薪資並非適法，對原
      告不生效力，應以調職前之薪資94,900元為平均工資等語
      。然按調職乃是雇主對員工人事配置上之變動，為企業人
      事管理、運作上所常見，且通常帶有職務內容或工作場所
      之變動，而依實務上之見解，調職命令係採所謂之勞動契
      約說，即調職如在勞動契約之預定範圍內時，該調職只是
      契約之履行過程，調職命令僅是勞務指揮之一種事實行為
      ，勞工當然應服從；反之，若調職逾越勞動契約之預定範
      圍時，則調職即為變更契約內容之要約，未得勞工之同意
      時，調職對勞工不生拘束力。雇主若基於企業經營上所必
      需，因業務需要而有變動勞工之工作場所及應從事之工作
      等有關事項之需求者，除勞動契約已另有約定，應從其約
      定外，應徵得勞工之同意，始得將勞工予以調動，不得任
      由雇主恣意調動。
    4.查被告於94年2月25日會議中因營運虧損而決議將業務部
      辦公司遷回位於高雄之總公司，原告則調回總公司業務本
      部為業務專員，並於同年3月2日公告上揭內容之調職命令
      ，有上開會議紀錄及公告函在卷可參（見本院94年度北勞
      調字第162號卷第4頁），則被告所為之調職，基於營運虧
      損而組織縮編，確實係因企業經營所必要而為，況原告於
      接受調職命令後，於94年3月21日前往高雄總公司報到，
      復因職務未安排妥當，再經被告要求至台北分公司工作，
      嗣被告於94年5月2日預告營運虧損而請原告依勞動基準法
      退休規定辦理時，始向被告溝通等情，為原告起訴狀記載
      明確（同上調字第162號卷第4頁），益證原告於調職當時
      確已同意該調職命令。另被告將原告調職，其本薪不降，
      有原告之薪資單、被告公司94年5月31 日會議記錄附卷可
      稽（同上調字第162號卷第9、12、14 頁），亦未使原告
      之薪資為不利之變更，而原告亦無說明有其他勞動條件不
      利之變更，故難認被告之調職無效。至於業務經理與高級
      專員兩者工作內容不同，亦經證人李升馨證述在卷（見本
      院卷95年4月18日言詞辯論筆錄第2頁），而津貼部分乃係
      依職務變動而改變，業務經理既與高級專員所從事之內容
      不同，則職務津貼亦應有不同之給付，原告之職務津貼因
      此減少，尚非對薪資或勞動條件不利之變更。原告認為被
      告之調職降薪並非適法等語，尚不足採。因此，被告將原
      告調職為業務專員，應屬有效。
    5.按勞動基準法所謂工資，係指勞工因工作而獲得之報酬，
      包括工資、薪金及按計時、計日、計月、計件以現金或實
      物等方式給付之獎金、津貼及其他任何名義經常性給與均
      屬之，勞基法第2條第3款定有明文。故工資係指勞工因工
      作而獲得雇主給付之對價。至所謂「經常性給與」，是工
      資給付型態其中之一，仍屬勞工提供勞務之對價。判斷某
      項給付是否為工資，應具體認定，不因形式上所用名稱為
      何而受影響（最高法院87年度台上字第2823號判決要旨參
      照）。查兩造(1)就原告之本薪、職務津貼、伙食津貼部分
      為經常性給付，屬於工資之一部分，並不爭執；(2)就餐費
      補助400元部分，則屬於被告每月給付，有原告提出其93
      年1月至12月薪資表附卷可佐（見本院卷95年4月27日陳報
      狀）應認此部分屬於經常性給付；(3)至於其他加款8,000
      元部分，係特支費之給付，有被告提出薪資明細在卷可考
      （見本院卷95年4月25日庭呈答辯狀），而特支費乃是基
      於經理職務所發給之特支費，免用單據申報，而便利經理
      處理事務之運用，被告認此部分並非勞務之對價，非工資
      之一部分，足資採信。(4)又94年3月所給付之過節獎金590
      元屬於恩惠性給與，並非工資之一部分，亦經原告所自承
      ，是原告自93年12月至94年5月之工資分別為86,900元、
      86,900元、86,900元、80,800元、80,800元、80,800元，
      足堪認定。
    6.依上，原告按臺灣省工廠工人退休規則為退休金計算基準
      之月平均工資為自94年3月至5月之平均工資80,800元（【
      80800＋80800＋80800】÷3＝80800）。依勞動基準法請
      求退休金之月平均工資則為自93年12月至94年5月之平均
      工資83,850元（【86900＋86900＋86900＋80800＋80800
      ＋80800】÷6＝83850），原告認關於適用退休規則時之
      平均工資為94,900元，尚不足採，被告各以平均工資
      80,597 元、83,548元為計算退休金之標準（見原證8），
      亦無理由。
五、原告得請求之金額：
（一）就應領未領之薪資差額部分：被告將原告調職為業務專員
      ，應認有效，如前所述，是被告依原告於94年3 月調職後
      之薪資給付，並無不當，原告請求被告短付之薪資，並無
      理由，不應允許。
（二）就特別休假工資差額部分：按特別休假因年度終結或終止
      契約而未休者，其應休未休之日數，雇主應發給工資。勞
      基法施行細則第24條第3 款定有明文。查原告於離職前，
      尚有27日特別休假未休，此為兩造所不爭執，自應由雇主
      被告公司發給工資，則原告即得請求被告給付未休特別休
      工資75,465元（【83850/30】×27＝75465） ，被告僅給
      付72,720元（【80800/30】×27＝72720 ，小數點以下四
      捨五入），尚短付2,725元，則原告請求被告短付未休假
      之工資差額2,725元，為有理由，應予允許，逾此部分之
      請求，為無理由，不應允許。
（三）就給付退休金差額部分：按「臺灣省工廠工人退休規則第
      5 條規定（工作25年以上者）自願退休之工人及依第6條
      規定命令退休之工人，工作年資滿15年者，應由工廠給與
      30 個基數之退休金，工作年資超過15年者，每逾1年增給
      半個基數之退休金，其賸餘年資滿半年者以1年計算，未
      滿半年者不計。合計最高以35個基數為限」；又「勞工退
      休金之給與標準，按其工作年資，每滿1年給與2個基數。
      但超過15年之工作年資，每滿1年給與1個基數，最高總數
      以45個基數為限。未滿半年者以半年計；滿半年者以1年
      計。」，臺灣省工廠工人退休規則第9條第1款、勞動基準
      法第55條第1項第1款，分別著有規定。本件原告自70年3
      月21日起任職被告公司，至94年6月2日離職，原告自受僱
      時70年3月21日起至勞動基準法施行日即73年7月31日止前
      之退休金基數為6個基數，並以退休（離職）前3個月之平
      均工資80,800元為計算標準。原告於勞動基準法施行後（
      即73年8月1日起）至94年6月2日退休（離職）前之退休金
      基數為33個基數，並以退休（離職）前6個月之平均工資
      83,850元核算，是原告自70年3月21日至94年6月2日任職
      期間之退休金為325萬1,850元（【80800×6】＋【83850
      ×33】＝0000000），扣除被告已給付之324萬,666 元，
      被告尚短付原告11,184元。
（四）依上，原告向被告請求給付特別休假工資差額2,725元、
      退休金差額11,184元，合計共13,909元（2725+11184=
      13909），為有理由，應予允許，逾此部分之請求，為無
      理由，不應允許。
六、綜上所述，原告請求被告給付特別休假工資差額及退休金差
    額合計13,909元，及自起訴狀繕本送達之翌日即94年9 月13
    日起至清償日止，按年息5%計算之利息，洵屬有據，應予准
    許，逾此部分之請求，即屬無據，不應允許。
七、本件事證已臻明確，兩造其餘爭點、攻擊防禦方法及未經審
    酌之證據，於判決結果並無影響，爰不一一論述，附此敘明
    。
八、兩造陳明願供擔保，聲請宣告假執行及免為假執行，經核原
    告勝訴部分，所命給付之金額未逾50萬元之判決，爰依職權
    宣告得假執行，並酌定被告相當之免為假執行之擔保金額併
    宣告之；至原告敗訴部分，其假執行之聲請失所依據，爰併
    予駁回。
九、結論：原告之訴一部有理由，一部無理由，依民事訴訟法第
    第79條，第389條第1項第5款、第392條第2項，判決如主文
    。
中    華    民    國    95    年    5    月    16    日
                  勞工法庭    法  官  李維心
以上正本係照原本作成
如對本判決上訴，須於判決送達後20日內向本院提出上訴狀
中    華    民    國    95    年    5    月    16    日
                                書記官  詹雪娥


司法院資訊處製作；財團法人民間司法改革基金會備份。
